臺中高等行政法院判決　　　　　　　　　　　　　　　九十三年度訴字第三四八號
　　　　　　　　　　　　　　　.
　　原　　　告　甲○○○○○○.
　　訴訟代理人　高進棖 律師
　　複代理人　　蘇顯騰 律師
　　被　　　告　財政部臺灣省中區國稅局
　　代　表　人　乙○○
　　訴訟代理人　丙○○
右當事人間因營業稅事件，原告不服財政部中華民國九十三年六月二十三日台財訴字
第○九三○○○三二二七號訴願決定，提起行政訴訟。本院判決如左︰
　　主  文
原告之訴駁回。
訴訟費用由原告負擔。
　　事  實
壹、事實概要：
    緣彰化縣稅捐稽徵處於民國（以下同）八十九年二月間查獲，原告自八十八年四
    月二十三日起至八十九年三月三十一日止以郵購方式銷售貨物銷售額合計新臺幣
    （下同）九、六三六、五○七元，未依規定開立統一發票，且於申報銷售額與稅
    額時漏報，乃核定補徵營業稅額四八一、八二五元，並按所漏稅額四八一、八二
    五元處五倍罰鍰二、四○九、一○○元（計至百元止，下同）。原告不服，申經
    復查未獲變更，提起訴願，經財政部訴願決定撤銷，被告機關重核復查追減營業
    稅額二五○、○○○元及罰鍰一、二五○、○○○元，變更核定營業稅額為二三
    一、八二五元及罰鍰一、一五九、一○○元，原告仍表不服復提起訴願，經財政
    部訴願決定原處分（重核復查決定）關於罰鍰部分撤銷，其餘訴願駁回，原告就
    補徵營業稅額部分仍未甘服，提起本件行政訴訟。
貳、兩造之陳述及爭點：
一、原告部分：
  (一)聲明：原處分、復查決定及訴願決定關於本稅補稅部分均撤銷。
  (二)陳述：
    1.查違章卷宗內之相關資料，只有郵局、台中商銀，黃森榮與第三人王文敏、莊
      國銘、黃盧清秀等相關帳戶之匯款、劃撥存入款項之金額，並無與被告機關所
      認定之「郵購銷售商品金額」，有直接或明確之關連性，亦無法判斷金額是否
      相符。且本件郵購交易商品與金融機構個人帳戶匯款或劃撥存入之金額有別。
      被告機關僅以「帳戶存入或劃撥金額」之總額，即核定為「漏開統一發票金額
      之銷售金額」，尚屬有誤。蓋帳戶存入金額並不等於銷售額，且仍應比對其中
      是否有已申報者。
    2.按「行政行為應受法律及一般法律原則之拘束」、「行政行為，應以誠實信用
      之方法為之」、「行政機關就該管行政程序，應於當事人有利不利之情形，一
      律注意」，行政程序法第四、八、九條定有明文。本件縱認原告違背協力義務
      ，被告之自行調查之義務並不即歸於消滅，而得以抽查之方式，逕行核定銷售
      額及稅額。被告仍負有對每筆匯款逐一查核之義務。原告無從了解到被告是如
      何推計課稅，其如何選樣調查及其法令依據？其選樣調查之比例、回收如何？
      以傳真方式是否合法？問卷內容為何？回覆之正確性如何？金額與匯款金額是
      否相同？如何排除所謂代收、票據等項目？另被告係以何法令或裁量權之依據
      何在，而作出調查及核定之處分？原告之相關帳冊，確係遭竊所致。而被告機
      關亦存有玉珍齋之保稅資料得以比對，亦有客觀資料得以調查，不能僅以比例
      極小之傳真抽樣調查方式直接核定，其推計方法違反合理性，其調查方法與結
      果違反上開行政程序法之規定。
    3.玉珍齋商號為糕餅業者，郵購多為小額消費及遠地購買，加上食品不易保存，
      交易量不大，故每筆交易金額多為數百元，頂多千元，並無數萬元或數千元之
      數，惟從被告所提供之匯款資料明細，大多數均為數萬元或數千元，其核定之
      銷售收入有數十萬元、數萬元、數千元等，此與交易型態不符。亦即匯入金額
      多非郵購之收入。被告雖稱已將非交易部份排除，惟並無證據可證。
    4.依行政法院三十九年度判字第二號及五十六年判字第二九二號判例意旨，行政
      機關有確實證明違法實事之義務，以及對於逕行核定營業額補繳營業稅之決定
      ，仍應依查獲資料核實算定，以期與事實相符。大法官會議解釋釋字第二一八
      號解釋意旨，說明稅捐機關雖得依查得之資料或同業利潤標準，核定其所得額
      ，此推計核定方法雖不違憲，但應力求客觀、合理，使納稅義務人之實際所得
      相當，以維租稅公平原則。而依釋字第三○九號意旨，說明對重大逃漏稅案件
      ，得經核准後進行調查，但應許義務人提出反證。營業稅法第四十三條有關銷
      貨收入之「推計課稅」之規定，仍須具有說服力，推計結果亦須在經濟上有合
      理性，亦即採用推計之方法本身應有合理性，應力求客觀、合理、接近實際所
      得。依財政部依營業稅法第四十四條規定所訂定之「統一發票稽查要點」第五
      點「稽查人員查獲營業人有漏開統一發票或於統一發票上短開銷售額情事時，
      應當場製作成紀錄，詳載營業人名稱、時間、地點、交易標的及銷售額，並交
      由營業人或買受人簽名或蓋章。但營業人或買受人拒絕簽名或蓋章者，由稽查
      人員載明其具體事實。前項紀錄，稽查人員應於其上簽名或蓋章，並於二十四
      小時內簽報核定，送由主管稽徵機關憑以論處」。本件被告並未踐行該程序，
      未詳查每筆交易及漏稅額，亦未作成紀錄後再為論處，應有違法。
    5.被告所提產品目錄，其上記載之營業址為「彰化縣鹿港鎮○○路一六八號」。
      而查，當時「彰化縣鹿港鎮○○路一六八號」為中山玉珍齋、玉珍行之營業址
      ，玉珍齋於八十八年六月二十五日即遷址於「彰化縣鹿港鎮○○路一九五號」
      ，期間並未變更營業址，被告將「彰化縣鹿港鎮○○路一六八號」之營業址認
      定為「玉珍齋」，恐屬有誤。
    6.依卷內傳真回函資料所示，彰化稅捐稽徵處當時傳真回函總共有九張，非當初
      被告所稱五張。其中李慕華、陳惠芬、馮春榮三人所稱之購買時間在八十八年
      一月二十八日、八十八年二月二十四日、八十八年一月二十七日，係在前負責
      人黃森榮時期，與本件核課期間無關，此部分應予以排除。另外六張回函其中
      陳文波、張惠芳稱無開立統一發票、洪美蘭稱「因時間已久，已不確定」、吳
      苑菲稱「忘記是發票還是收據，多少金額也忘記了」、蔡尚達稱「查無此筆發
      票」、力昌實（應係「興」）業股份有限公司稱「開收據（口香堂）」。況且
      上開回函不能推測即為「全部漏開發票」，訊問時間均在八十九年六月間，距
      受詢問人購買之時間已久，故陳文波、張惠芳所稱無開立統一發票，正確性不
      高。蔡尚達所稱「查無此筆發票」，就邏輯上而言，並不代表即「未開發票」
      或「未開收據」。吳苑菲之回函，可知其前提確實有開發票或收據。力昌公司
      則稱係收到口香堂商行之收據。且上開傳真回函在程序亦不合法，以傳真回函
      作為調查方式，法無明文，該傳真函仍屬私文書，原告否認其真正，該傳真函
      是否為署名之人所填載，無法查證。該傳真回函，僅有數份，且部分表示有收
      據或發票，僅二份稱無發票，與被告所提出之「帳戶內」之交易紀錄筆數相比
      ，比例上非常小，顯然不符行政程序法第七條第一款之規定，調查對象多以「
      金額較小」之「個人」為主，對於較大金額之公司行號匯款人，則未調查，亦
      不符比例原則。
二、被告部分：
　(一)聲明：原告之訴駁回。
　(二)陳述：
　　1.按「營業人銷售貨物或勞務，應依本法營業人開立銷售憑證時限表規定之時限
      ，開立統一發票交付買受人。」「營業人除本法另有規定外，不論有無銷售額
      ，應以每二月為一期，於次期開始十五日內，填具規定格式之申報書，檢附退
      抵稅款及其他有關文件，向主管稽徵機關申報銷售額、應納或溢付營業稅額。
      」「營業人有左列情形之一者，主管稽徵機關得依照查得之資料，核定其銷售
      額及應納稅額並補徵之‧‧‧四、短報、漏報銷售額者。五、漏開統一發票‧
      ‧‧者。」為行為時營業稅法第三十二條第一項前段、第三十五條第一項前段
      及第四十三條第一項第四款、第五款所明定。
    2.原告八十八年四月二十三日起至八十九年三月三十一日止以郵購方式銷售貨物
      銷售額合計九、六三六、五○七元，未依規定開立統一發票，且於申報當期銷
      售額、應納或溢付營業稅額時漏報，經彰化縣稅捐稽徵處查獲，違反前揭營業
      稅法第三十二條及第三十五條規定，有談話筆錄、郵政劃撥儲金帳戶對帳單及
      臺中區中小企業銀行（已更名為臺中商業銀行）交易明細可稽，依同法第四十
      三條規定，核定補徵營業稅額四八一、八二五元。原告不服，復查時主張原處
      分未盡調查課稅事實之責任，僅以黃森榮與第三人王文敏、莊國明、黃盧清秀
      之郵局、臺中商業銀行等相關帳戶中匯款、劃撥存入款項之金額，即作為核定
      漏開統一發票之銷售額之依據，顯然率斷，黃盧清秀臺中商業銀行八十八年十
      月二十五日由施宣文匯入壹百萬元，同年十月二十八日由施宣發匯入肆百萬元
      ，該二筆匯款係私人資金往來，與郵購銷售商品單筆數百元，總價數百元或近
      千元之情形，顯有不同，產品目錄上所載銷售貨品之住址皆非原告設籍之住址
      彰化縣鹿港鎮○○路三十六號或鹿港鎮○○路一九一號，又使用玉珍齋商標銷
      售商品，非僅其行號，原查引用並非其出售之產品目錄作為核課證據云云，申
      經原處分機關彰化縣稅捐稽徵處復查決定駁回其復查之申請。原告仍不服，提
      起訴願，申經財政部訴願決定以，彰化縣稅捐稽徵處依據王文敏、黃森榮及莊
      國銘等三人之郵政劃撥儲金帳戶對帳單，及黃盧清秀、莊國銘臺中商業銀行鹿
      港分行之交易明細表，就營業有關之匯款收入、跨轉收入等項目核定補徵原告
      營業稅四八一、八二五元，原非無據，惟原告主張黃盧清秀臺中商業銀行鹿港
      分行八十八年十月二十五日及十月二十八日之匯款收入分別高達一百萬元及四
      百萬元，係與施宣發、施宣文等之私人資金往來，不應列為銷貨收入，按一般
      郵購銷貨及原告產品單價推估，上開款項顯屬鉅額，異於常情，原告既已主張
      係與施宣發、施宣文等之私人資金往來，彰化縣稅捐稽徵處未予查證，逕以原
      告應自行就其事實負舉證責任，以助釐清案情為由，駁回其復查之申請，尚嫌
      率斷，乃將本部分原處分（復查決定）撤銷，經被告機關重核復查決定以，被
      告機關函請原告、施宣文及施宣發等三人至被告機關說明，經原告等三人書立
      說明書稱八十八年十月二十五日由鹿港信用合作社電匯一、○○○、○○○元
      及同月二十八日電匯四、○○○、○○○元至黃盧清秀（即申請人之母）臺中
      商業銀行鹿港分行帳戶之用途，係朋友關係借貸之資金往來，非購買玉珍齋商
      品之貨款，查該匯款委託書未載明係購貨款，且原告之一般郵購產品每筆交易
      金額數百元至數萬元，施等三人稱鉅額匯款係私人資金往來，尚可採信，原列
      入銷售額之五、○○○、○○○元匯款應予追減，原補徵營業稅額四八一、八
      二五元應予追減二五○、○○○元，變更核定為二三一、八二五元。原告仍表
      不服，提起訴願主張納稅人未提供帳簿憑證供核，稽徵機關得依查得資料核定
      其所得額，惟此項推估方法應力求客觀合理，使與納稅義務人之實際所得相當
      ，以維租稅公平原則，納稅義務人舉出與推估事實相差懸殊之相關事項，被告
      機關未能證明其真正且合常理之事實，顯見推估有失客觀合理，自不宜當為核
      課之依據，原處分機關復查時皆未查明下列相關疑點，依產品目錄上之住址，
      該時點玉珍齋商號已變更營業地址為鹿港鎮○○路三六號又變更地址為鹿港鎮
      ○○路一九一號，該期間從未有在鹿港鎮○○路一六八號營業之事實，原核定
      機關彰化縣稅捐稽徵處皆未說明，玉珍齋為一商標，從事販賣玉珍齋商標產品
      之商店，這期間有中山玉珍齋、玉珍行、玉珍香及口香堂食品行，如有匯款購
      買之事實，為何單單只推定為本行所出售之貨品？僅以調查表為課稅依據，未
      逐一向匯款人製作筆錄、逐一認定以杜爭議，稅捐處訪查紀錄記載有欠週全，
      其調查表預設立場並不當誘導受訪人，足證其證據力尚有缺陷，稽徵機關訪查
      紀錄設計亦非合理，紀錄是否週全，訪查多少人，回報結果如何，都未有合理
      交待，都有違法之虞，被告機關既能取得銀行資料，卻捨棄逐一調查認定，逕
      為推定，實有巧取原告稅金之嫌，查證人送達程序違法，如何送達，是否為受
      調查人本人填寫，有詳究之必要，調查問卷法令依據何在？有何行為準則與規
      範，抽樣調查不得當為課稅之依據，黃森榮已死亡，其帳務皆自行管理，繼承
      人於其生前對債務不過問，縱使其匯款一三○、九○○元為銷售產品金額，應
      屬其私人行為，與玉珍齋即原告無涉，稅捐單位應另行調查認定，僅以檢舉信
      、調查表及匯款紀錄即可推定課稅，人民財產毫無保障，再退一萬步而言，本
      稅縱因推計課稅而被補稅，惟違章漏稅罰鍰則可能因欠確實之證據，足以證明
      納稅義務人確有任何故意、過失而漏報稅行為而不得處罰，況本件僅憑幾張調
      查表推定數百筆之匯款為營業收入，既無任何依據推定未依法開立發票，復罔
      推責任，要訴原告負舉證責任，實為違法推定云云。申經財政部訴願決定以，
      本件原核定補徵營業稅額四八一、八二五元，經被告機關重核復查決定時已就
      原告私人資金往來部分予以扣除，乃追減營業稅二五○、○○○元，變更核定
      營業稅為二三一、八二五元，揆諸首揭規定，核無不妥，原告所訴尚乏具體事
      證足以推翻原處分機關之核定，自不足採，本部分原處分（復查決定）應予維
      持。
    3.原告原設籍於彰化縣鹿港鎮○○里○○路一六八號，原負責人為黃森榮，曾遷
      址該縣鹿港鎮○○里○○路三十六號，並於八十八年四月二十三日變更負責人
      為黃一彬，復於八十八年六月二十五日變更營業地址為該縣鹿港鎮○○里○○
      路一九一號，原告為使用統一發票之營業人，其以郵政劃撥及銀行電匯方式銷
      售貨物，僅需以原告之產品目錄表所載之郵政劃撥及銀行電匯帳號，由匯款人
      以郵政劃撥或電匯款方式即可完成交易，其實際受理郵購之地址鹿港鎮○○路
      一六八號與前揭原告變更前之營業地址並無不合。彰化縣稅捐稽徵處依據原告
      提供之玉珍齋產品目錄所載戶名王文敏、黃森榮、莊國銘等郵局劃撥帳號及黃
      盧清秀、莊國銘臺中商業銀行鹿港分行電匯帳戶等郵購或電匯金額，經該處就
      上開帳戶報經財部核准查核其資金往來紀錄，就八十八年四月二十三日至八十
      九年三月三十一日間該商號以王文敏、黃森榮、黃盧清秀、莊國銘帳戶受理郵
      購消費情形查對，該處就檢舉人檢具附案之上開郵局劃撥帳號及臺中商業銀行
      鹿港分行電匯帳號之「玉珍齋產品目錄」請原告提示帳證並說明，渠等均委託
      代理人周秀紅出面處理，於八十九年五月三日接受該處製作筆錄時，均未對該
      等帳戶使用情形提出說明，亦拒絕製作筆錄，該處分別於八九年五月二日、五
      月十五日及六月一日三度函請原告提供相關帳冊憑證及說明，原告一再申請延
      期備詢，卻於八十九年五月十二日向被告機關所屬彰化縣分局申稱其八十八年
      度帳簿、憑證及發票存根遭竊遺失，請准予核備，經該分局以報案之失竊地點
      係原告之住所核與稅捐稽徵機關管理營利事業會計帳簿憑證辦法第二十五條規
      定，帳簿應留置於營業場所之規定不符予以否准在案，原告於八十九年六月二
      十六日委託周秀紅之談話筆錄稱，對玉珍齋產品目錄表上劃撥帳戶之使用實情
      ，稱願於八十九年六月二十七日攜帶說明書供參，惟其於六月二十七日所出具
      之說明書並未就該等劃撥帳戶使用實情提出說明，該處乃就上開各帳號向匯款
      人抽樣傳真訪查匯款人之匯款用途，匯款人回函均稱匯款用途係向原告購貨，
      該項抽樣查詢係就原告不提示有關帳證供核所作之查證，彰化縣稅捐稽徵處就
      查得之資金往來資料多次函請原告提示相帳證資料供核，惟原告藉故拖延且未
      提示，上揭帳戶內代收、票據、電話費等項目該處於查核時均未計入銷售額，
      又黃森榮帳戶款項係其死亡後之匯款，非關黃森榮私人行為，且被告機關於九
      十二年四月二十二日及五月九日分別函請原告提供有關帳證供核，惟原告迄未
      提示，按「當事人主張事實，須負舉證責任，倘所提出之證據，不足為其主張
      事實之證明，自不能認其主張之事實為真實。」行政法院三十九年度判字第二
      號著有判例。原告對己有利之陳述均無法提出具體事證，自不能認其主張之事
      實為真實。本件原核定補徵營業稅額四八一、八二五元，經被告機關重核復查
      決定時已就原告私人資金往來部分予以扣除，乃追減營業稅額二五○、○○○
      元，變更核定營業稅額為二三一、八二五元並無不合，原告復執前詞爭訟，又
      未能提出具體事證，所訴應不足採。
    4.按「營業人有左列情形之一者，主管稽徵機關得依照查得之資料，核定其銷售
      額及應納稅額並補徵之‧‧‧二、未設立帳簿‧‧‧遺失帳簿憑證、拒絕稽徵
      機關調閱帳簿憑證或於帳簿為虛偽不實之記載者‧‧‧四、短報、漏報銷售額
      者。五、漏開統一發票或於統一發票上短開銷售額者‧‧‧營業人申報之銷售
      額，顯不正常者，主管稽徵機關，得參照同業情形與有關資料，核定其銷售額
      或應納稅額並補徵之。」為行為時營業稅法第四十三條第一項第二款、第四款
      、第五款及第二項所明定。其立法理由謂：「一、第一項第二款新增。帳簿憑
      證對營業稅額之計算甚為重要，爰增訂本款規定，對無法提出足以正確計算營
      業稅額之帳簿憑證者，均得依有關資料予以核定。二、第二項新增。鑒於現行
      營業稅制下，營業人每藉統一發票作為逃稅之護符，除非經人檢同私漏帳證告
      發，稽徵人員無從予以另行核定，以致逃漏之風難以戢止，爰增列本項，對於
      申報情形顯不正常者，稽徵稽關得參照同業情形與有關資料予以核定並補徵差
      額之稅款。」是以在原告未盡舉證責任，且未提示足以正確計算營業稅額之帳
      簿憑證下，依前揭營業稅法第四十三條規定按查得之相關資料予以核定，本件
      原核定補徵營業稅額四八一、八二五元，經被告機關重核復查決定時已就原告
      私人資金往來部分再予以扣除，追減營業稅額二五○、○○○元，變更核定營
      業稅額為二三一、八二五元並無不合，原處分（復查決定）、訴願決定並無違
      誤，請准如答辯之聲明判決。
　　理  由
一、按「在中華民國境內銷售貨物或勞務及進口貨物，均應依本法規定課徵營業稅。
    」、「營業人銷售貨物或勞務，應依本法營業人開立銷售憑證時限表規定之時限
    ，開立統一發票交付買受人。」、「營業人除本法另有規定外，不論有無銷售額
    ，應‧‧‧向主管稽徵機關申報銷售、應納或溢付營業稅額‧‧‧」、「營業人
    有左列情形之一者，主管稽徵機關得依照查得資料，核定其銷售額及應納稅額並
    補繳徵之：一、‧‧‧二、未設立帳簿‧‧‧遺失帳簿憑證、拒絕稽徵機關調閱
    帳簿憑證或於帳簿為虛偽不實記載者。四、短報、漏報銷售額者。五、漏開統一
    發票或於統一發票上短開銷售額者。‧‧‧營業人申報之銷售額，顯不正常者，
    主管稽徵機關，得參照同業情形與有關資料，核定其銷售額或應納稅額並補徵之
    。」分別為行為時營業稅法第一條、第三十二條前段、第三十五條第一項及第四
    十三條所明定。
二、本件原告於八十九年二月間經彰化縣稅捐稽徵處查獲，自八十八年四月二十三日
    起至八十九年三月三十一日止以郵購方式銷售貨物銷售額合計九、六三六、五○
    七元，未依規定開立統一發票，且於申報銷售額與稅額時漏報，乃核定補徵營業
    稅額四八一、八二五元，並按所漏稅額四八一、八二五元處五倍罰鍰二、四○九
    、一○○元。原告不服，申經復查未獲變更，提起訴願，經財政部訴願決定撤銷
    ，被告機關重核復查追減營業稅額二五○、○○○元及罰鍰一、二五○、○○○
    元，變更核定營業稅額二三一、八二五元及罰鍰一、一五九、一○○元，嗣罰鍰
    部分復經訴願決定撤銷等情，有原告遭人檢舉之檢舉函、玉珍齋產品目錄兩紙、
    王文敏、黃森榮及莊國銘等三人之郵政劃撥儲金帳戶對帳單，及黃盧清秀、莊國
    銘臺中商業銀行鹿港分行之交易明細表等附原處分卷可稽，原處分機關彰化縣稅
    捐稽徵處曾通知受理郵購帳戶之開戶人前往備詢未果，通知原告提出帳冊、憑證
    前往說明，經原告以遺失為由未提出，亦未提出其他事證供核，原處分機關乃於
    查核後就其中營業有關之匯款收入、跨轉收入等項目，並扣除原告舉證私人資金
    往來部分，核定補徵原告營業稅，經核尚無不合。
三、原告雖起訴主張：(一)原處分卷宗內之相關資料，只有郵局、臺中商銀、黃森榮與
    第三人王文敏、莊國銘、黃盧清秀等相關帳戶之匯款、劃撥存入款項之金額，並
    無與被告機關所認定之郵購銷售商品金額，有直接或明確之關連性，亦無法判斷
    金額是否相符。(二)查本件郵購交易商品與金融機構個人帳戶匯款或劃撥存入金額
    有別，原告所銷售之食品不易保存，交易量不大，故每筆交易金額為數百元，頂
    多千元，並無數萬元或數千元之數，惟從被告所提供之匯款資料明細，大多數均
    為數萬元或數千元，依行政法院三十九年度判字第二號及五十六年度判字第二九
    二號判例意旨，行政機關有確實證明違法事實之義務，對於逕行核定營業額補繳
    營業稅之決定，仍應依查獲資料核實算定，以期與事實相符，故被告機關尚應查
    明存入者是否確係購買商品、價格與數量為何，是否已收到統一發票，有無保存
    該發票等等，惟卷內並無此資料可查。(三)依司法院釋字第二一八號解釋意旨，稅
    捐機關雖得依查得之資料或同業利潤標準，核定其所得額，此推計核定方法雖不
    違憲，但應力求客觀合理，使納稅義務人之實際所得相當，以維租稅公平原則；
    又依釋字第三○九號意旨，說明對重大逃漏稅案件，得經核准後進行調查，但應
    許義務人反證，營業稅法第四十三條有關銷貨收入之推計課稅之規定，推計結果
    亦須在經濟上有合理性，意即採用推計之方法本身應有合理性，應力求客觀合理
    ，接近實際所得，本件被告機關並未踐行該程序，未詳查每筆交易及漏稅額，亦
    未作成紀錄後再為論處，應有違法。(四)按行政行為應受法律及一般法律原則之拘
    束，行政行為，應以誠實信用之方法為之，行政機關就該管行政程序，應於當事
    人有利不利之情形，一律注意，行政程序法第四條、第八條及第九條定有明文，
    其調查方法簡略，不符合誠實信用原則。(五)本件相關帳冊資料確已遺失無法提供
    ，劃撥帳戶及黃盧清秀之帳戶匯入金額，無法證明即為銷售額，即等同於全部之
    漏報額，即屬於玉珍齋商號所為之銷售。(六)原處分卷內抽樣調查傳真回函顯示，
    部分購買人係於前負責人黃森榮時期購買，自與本件課徵原告受讓以後之銷售無
    關，此部分應予以排除；另抽樣調查日期距受調查人購買之時間已久，正確性不
    高，其所述內容自不能推測原告全部漏開發票；又此一調查方式法無明文，其程
    序不合法；且原告亦否認該傳真私文書為真正；又傳真回函之交易佔本件帳戶之
    交易比例微小，被告未對較大金額之公司行號匯款人調查，亦不符比例原則云云
    。惟查：
    （一）玉珍齋為使用統一發票之商號，原設籍於鹿港鎮○○里○○路一六八號，
          負責人黃森榮，其後曾遷址鹿港鎮○○里○○路三六號，於八十八年四月
          二十三日變更負責人為原告黃一彬（黃森榮之子），復於八十八年六月二
          十五日申請變更營業所在地為鹿港鎮○○里○○路一九一號，有台灣省營
          利事業統一發證（變更登記）申請書、彰化縣政府准予變更登記函等相關
          資料附原處分卷可按。本件玉珍齋經人檢舉其受理郵購銷貨未開立發票逃
          漏稅等情，有檢舉函及其檢附載有王文敏（原告黃一彬之妻）、黃森榮、
          黃盧清秀（原告黃一彬之母）及莊國銘臺中商業銀行鹿港分行電匯帳戶之
          「玉珍齋名產目錄」價格表附原處分卷可考。原處分機關就上開帳戶報經
          財政部核備，向郵局及各金融機構查核其資金往來紀錄，並就八十八年四
          月二十三日至八十九年三月三十一日間該商號以王文敏、黃森榮、黃盧清
          秀及莊國銘帳號受理消費情形進行查對，認玉珍齋涉嫌漏開發票，原處分
          機關彰化縣稅捐稽徵處為查明實情，乃以八十九年三月二十八日八九彰稅
          消字第一○七○六○號、一○七○六一號及八十九年四月一日八九彰稅消
          字第一○七三六七號等函請王文敏、黃盧清秀及莊國銘等三人到稅捐處說
          明，惟渠等均委託代理人周秀紅前往備詢，周秀紅雖共前往五次（八十九
          年四月十一日、四月二十一日、五月三日、五月十一日、五月十五日），
          惟僅於八十九年五月三日接受製作筆錄，並稱有關該等帳戶之使用情形，
          待向委託人詢問清楚再到稅捐處陳明外，餘均未對該等帳戶之使用情形作
          說明，亦拒絕製作筆錄，且迄未提示相關證據資料。而在系爭帳號所有人
          不提示相關資料說明下，原處分機關乃於八十九年五月二日以八九彰稅消
          字第一○九八一一號函請原告提供相關帳冊憑證到稅捐處說明，原告分別
          於八十九年五月十日及八十九年五月二十四日申請延期備詢，然同時原告
          於八十九年五月十二日向被告所屬彰化縣分局申請報備八十八年度帳簿、
          憑證發票存根遭竊遺失，經該分局審核後以八十九年五月三十一日中區國
          稅彰縣審字第八九○○一六三四九五號函復：「與稅捐稽徵機關管理營利
          事業會計帳簿憑證辦法第二十五條帳簿應留置於營業場所之規定不符」，
          而予以否准在案。嗣後原告亦未再提出說明。另原告曾委託周秀紅於八十
          九年六月二十六日到稅捐處製作談話筆錄，經詢以玉珍齋產品目錄表上各
          劃撥及銀行帳戶之使用實情，據渠陳稱願於八十九年六月二十七日帶說明
          書供參，惟原告六月二十七日所出具之說明書，除表明原告自八十八年四
          月二十三日自黃森榮受讓玉珍齋後，即停用黃森榮之帳戶外，並未就該等
          劃撥帳戶等使用實情加以說明。
    （二）按行為時營業稅法第四十三條之立法理由載明：「一、第一項第二款新增
          。帳簿憑證對營業稅額之計算甚為重要，爰增訂本款規定，對無法提出足
          以正確計算營業稅額之帳簿憑證者均得依有關資料予以核定。二、第二項
          新增。鑒於現行營業稅稅制下，營業人每藉統一發票作為逃稅之護符，除
          非經人檢同私漏帳證告發，稽徵人員無從予以另行核定，以致逃漏之風難
          以戢止，爰增列本項，對於申報情形顯不正常者稽徵機關得參照‧‧‧有
          關資料予以核定並補徵差額之稅款。」本件既據檢舉人提供載有郵購劃撥
          及銀行匯款帳戶之「玉珍齋名產目錄」價格表，而原處分機關已數度函請
          相關人員即受理郵購帳戶之開戶人及原告等前往說明，渠等均委由訴外人
          周秀紅出面，惟周秀紅迄未就案情做明確說明，亦未能提供帳冊供查核，
          而上開目錄上所印王文敏、莊國銘、黃森榮之帳號及手寫黃盧秀清之帳號
          均係受理郵購玉珍齋產品之用。另原處分機關依據首揭行為時營業稅法第
          四十三條之規定，就各劃撥帳號受款人受理匯款情形，以問卷抽樣調查方
          式傳真匯款人，其問卷回覆結果俱稱其劃撥款項係向玉珍齋購買商品，僅
          兩張回函稱忘記該商號有無開立統一發票外，餘均稱未開立統一發票，有
          回覆之問卷抽樣調查表附原處分卷足資佐證，均堪採信。本件既有首揭行
          為時營業稅法第四十三條第一項第二、四、五等各款之情形存在，原告並
          未盡其舉證責任，且無法提出足以正確計算營業稅額之帳簿憑證，被告依
          所查調玉珍齋產品目錄表上劃撥帳戶之匯款收入視為玉珍齋之銷貨（至系
          爭帳戶內代收、票據、電話費等項目，因本案僅就受理郵購是否開立統一
          發票進行查核，該等項目金額並未計入違章金額。），依規定予以補徵營
          業稅二三一、八二五元，並無違誤，已如前述。
    （三）按我國稅捐爭訟制度採取職權探知主義，即應運用一切闡明事實所必要以
          及可獲致之資料，以認定真正之事實課徵租稅，而關於舉證責任之分配，
          依行政訴訟法第一百三十六條準用修正前民事訴訟法第二百七十七條規定
          即：「當事人主張有利於己之事實者，就其事實有舉證之責任，但法律別
          有規定，或依其情形顯失公平者，不在此限。」，為期具體個案之公平，
          應由法官就各該個案所應適用法律之精神、訴訟及事件之性質、舉證之難
          易度，依利益均衡原則作合理之分配；且稅捐法律關係，乃是依稅捐法律
          之規定，大量且反覆成立之關係，具有其特殊性，稅捐稽徵機關對於納稅
          義務人具體從事何種經濟交易，要搜集證據，洵屬極為困難之事，故分配
          舉證責任時，應參照事件之性質，考量舉證之難易及對立當事人間之均衡
          ，作為舉證責任之轉換；而稅捐稽徵機關所須處理之案件多而繁雜，有關
          課稅要件事實，類皆發生於納稅義務人所得支配之範圍，本件有無受理郵
          購銷貨，及其銷售多少，有無漏開，納稅義務人知之最詳，因此依憲法第
          十九條「人民有依法律納稅之義務」規定之意旨，納稅義務人依個別稅捐
          法律之規定，具有稽徵程序協力義務，實係貫徹公平及合法課稅所必要，
          且被告已就原告郵購銷貨之相關帳戶匯款、劃撥存入款項之金額之情形已
          查明，則關於該營業稅之課徵，要求立於第三人地位之稅捐機關，舉證證
          明納稅義務人主觀有無漏開意思之存在，幾無可能，且將導致舉證責任之
          分配失其均衡。依原告所引司法院釋字第三○九號解釋，原處分機關彰化
          縣稅捐稽徵處就系爭帳戶匯款資料查得其受理郵購消費，漏開發票逃漏稅
          捐，則原告對有利於己之事實，應負舉證之責。
    （四）本件原處分機關彰化縣稅捐稽徵處於復查該案時，曾以八十九年十一月二
          日八九彰稅法字第六○七三六號函請原告於同月十四日前提示復查理由之
          具體事證，原告亦未提供，及至提起訴訟，仍未能提示任何資料供查，徒
          以上開帳戶存入之金額與郵購銷售品金額無明確之關連性，食品保存不易
          ，並無數千或數萬元之數，原處分機關或被告未詳查每筆交易及漏稅額，
          亦未作成紀錄後再為論處，應有違法云云。查玉珍齋為知名之傳統糕餅業
          廠商，其產品已成為鹿港之特產，且除台中市及鹿港鎮其門市外，他處並
          無販賣。原告以其知名度提供郵購販賣商品方式，便利消費者，易受喜愛
          ，而卷附之產品目錄所載之品名、價格、玉珍齋之地址、電話、傳真號碼
          及相關帳號經核均無錯誤，自堪信為真正；而原告出售商品依首揭規定，
          自應主動開立發票報繳營業稅，並應保存憑證、帳簿供稽徵機關查核；而
          本件郵購跨五個帳戶時間長達數年，交易筆數眾多，而所有交易事實均由
          原告或其代理人經手掌握，自應由原告提供稽徵機關查核。原告對其所利
          之事實既不能提示帳證及其他事證供核，空言稽徵機關應詳查每筆交易及
          漏稅額，核與前開說明有違，不足採取。次查，郵購者大批郵購之原因不
          一而足，或自用或集資合購或轉送他人均有可能，以原告產品種類達數十
          種選擇之多，而其單價從數十元至四百元不等，一次採購數千元乃至數萬
          元均屬平常之舉，此由原處分卷所附王文敏等三人之劃撥存款單影本所載
          ，及其抽樣傳真訪查回函俱稱其劃撥款項係向玉珍齋購買商品，且所載明
          之金額皆為數萬元或數千元等情即明，是原告謂郵購金額應無數千或數萬
          元之數乙節，亦不足採。
    （五）另原告主張本件相關帳冊確因失竊而無法提供乙節，查原告及相關郵購帳
          戶之開戶人一再藉故未就系爭帳戶及郵購販賣商品事宜提出說明，原告並
          二度申請延期至原處分機關備詢，另一方面卻向被告所屬彰化縣分局申請
          報備八十八年帳簿、憑證發票存根遭竊遺失，經該分局「帳簿應留置於營
          業場所之規定不符」為由予以否准，已如前述。又查原告玉珍齋與玉珍香
          、玉珍行、中山玉珍齋等相繼申報帳證遺失，依其申報及報案紀錄所載（
          見原處分卷第三八四至三九五頁），其中黃盧清秀八十九年三月二十九日
          及同年五月二十三日之偵訊調查筆錄記載同年三月二十七日十五時許其住
          處（即鹿港鎮景福里景福巷六號遭竊，並未損失任何財物，卻僅遺失帳簿
          、傳票、憑證、發票存根（即玉珍齋八十八年度部分、玉珍香八十六至八
          十八年度部分、玉珍行八十四至八十八年度部分、中山玉珍齋八十四至八
          十八年度部分），其失竊之時間恰逢本件原處分機關進行調查之時，且其
          失竊向警方報案之時即八十九年三月二十九日，適逢原處分機關第一次通
          知本件相關人員前往說明之發文次日（即前述原處分機關八十九年三月二
          十八日八九彰稅消字第一○七○六○號、一○七○六一號函發文次日），
          其發生時點及失竊內容在在均與常情有違，自非巧合，尚難採信。又依上
          開黃盧清秀筆錄所載亦足認原告玉珍齋與玉珍香、玉珍行、中山玉珍齋均
          係原告家族之營業商號，其所營事業及帳冊資料有統籌管理之情形。原告
          主張玉珍齋於八十八年六月二十五日即遷址於「彰化縣鹿港鎮○○路一九
          五號」，被告所提產品目錄，其上記載之營業址「彰化縣鹿港鎮○○路一
          六八號」，當時為中山玉珍齋、玉珍行之營業地址，非玉珍齋之營業地址
          乙節。查上開產品目錄係以「玉珍齋產品目錄」為標題，並載明「玉珍齋
          」或「玉珍齋本舖」字樣，足認其出售者為原告玉珍齋，且前述抽樣問券
          之回復均稱係向玉珍齋購貨，原告徒以其家族登記之營業地址變動主張非
          其營業，尚非可採。
    （六）原告所引改制前行政法院五十六年判字第十八號及五十七年判字第六十號
          判例略以：「稽徵機關於進行調查或復查時，納稅義務人未能提示證明所
          得額之帳簿文據者，依所得稅法第八十三條規定，固得依查得之資料或同
          業利潤標準，核定其所得額，惟納稅義務人如已提供有關資料，稽徵機關
          自應就其提供之資料調查認定，不得仍援前開規定，而核定所得額。」又
          其所引司法院釋字第三○九號解釋載明：「中華民國七十一年十二月三十
          日修正公布之所得稅法第八十三條之一規定：『稽徵機關或財政部指定之
          調查人員進行調查時，如發現納稅義務人有重大逃漏稅嫌疑，得視案情需
          要，報經財政部核准，就納稅義務人資產淨值﹑資金流程及不合營業常規
          之營業資料進行調查。』、『稽徵機關就前項資料調查結果，證明納稅義
          務人有逃漏稅情事時，納稅義務人對有利於己之事實，應負舉證之責。』
          係對有重大逃漏稅嫌疑之案件，以法律明定其調查方法，如依調查結果，
          認為足以證明有逃漏稅情事時，並許納稅義務人提出反證，以維護其權益
          ，與憲法尚無牴觸。」又司法院釋字第二一八號解釋亦闡明推計課稅與憲
          法並不牴觸。本件稽徵機關於進行調查或復查時，原告未能提示相關帳簿
          文據供核，被告對於本件量大且反覆成立之郵購買賣關係已盡力調查勾稽
          ，並通知原告提出事證供其查核比對，原告對其主張有利於己之事實，不
          能舉證證明，且原告既未提供歷次交易相關資料，空言要求被告就每筆交
          易及漏稅額詳細調查，顯與前述舉證責任分配之原則不符。本件稽徵機關
          之調查方法核與客觀合理性不相違背，亦與前述判例及解釋不相牴觸，尤
          與誠信原則等一般法律原則無違。至財政部依營業稅法第四十四條規定所
          訂定之「統一發票稽查要點」第五點規定：「稽查人員查獲營業人有漏開
          統一發票或於統一發票上短開銷售額情事時，應當場製作成紀錄，詳載營
          業人名稱、時間、地點、交易標的及銷售額，並交由營業人或買受人簽名
          或蓋章。但營業人或買受人拒絕簽名或蓋章者，由稽查人員載明其具體事
          實。前項紀錄，稽查人員應於其上簽名或蓋章，並於二十四小時內簽報核
          定，送由主管稽徵機關憑以論處。」係就當場查獲漏開統一發票等情形所
          為之規定，核與本件系爭事實係事後經檢舉而進行調查之情況不同，尚不
          能以被告未依該規定處理認定原處分違法。
    （七）原告又主張原處分卷內抽樣調查傳真回函顯示，部分購買人係於前負責人
          黃森榮時期購買，與本件無關，該部分應予以排除；本件調查日期距交易
          時間已久，其回函正確性不高，不能據以推測原告全部漏開發票；又此一
          調查方式程序不合法，且原告亦否認該傳真私文書為真正；又傳真回函之
          交易佔本件帳戶之交易比例微小，被告未對較大金額之公司行號匯款人調
          查，亦不符比例原則乙節。經查原處分機關對八十八年四月二十三日玉珍
          齋變更負責人前後係一併調查而分別處分，上開過程僅在證明原告產品目
          錄上所載之帳號係資為郵購銷售之用，其回函對原告郵購售貨未開立發票
          逃漏營業稅乙節仍具證據力。至計算銷售額時係以八十八年四月二十三日
          以後（含當日）之交易始算入本件之銷售額內，其以前之部分業據另案處
          分在案不本案之內，業據載明於處分書之違章事實欄內，並有郵局之對帳
          單及交易明細附原處分卷可憑，原告所述李慕華、陳惠芬、馮春榮三人之
          交易既在八十八年四月二十三日以前，原已未列入本件銷售額及稅額內，
          自無須再排除其購買之金額。又上開抽樣問卷之購買人資料係原處分機關
          輾轉自劃撥對帳單、銀行交易單中勾選再函查取得匯款單、劃撥單，由其
          中匯款人或寄款人之資料取得姓名、地址、電話號碼及匯款之日期、金額
          等資料而發函詢問，並附回函信封，非僅以傳真通知購買人，此由原處分
          卷第四二○頁高雄市中山大學海工九○級陳文波之問卷回函並無傳真機號
          碼及傳送時間之字跡可知，且該問卷開頭亦載明：「請撥冗就以下之劃撥
          情形惠予回復〔本處備有回函信封〕‧‧‧」等情可佐，其後原處分機關
          應受詢人之方便並為達調查之目的，始部分再以傳真之方式通知，並經受
          詢人傳真答復，此由問卷上載有被告機關傳真機號碼之痕跡及受詢人之姓
          名可明，而受詢人之回函均親筆書寫姓名、住（地）址，或親自簽名或蓋
          章，大部分並留有電話，可見無論原處分機關或受詢問人均無不慎重其事
          ，受詢問人係就交易之實情為答復，自堪採信，原告空言否認其真正，並
          不足採。又本件抽樣調查係屬推計課稅之一種，核非毫無根據之「推測」
          ，而本件抽樣調查之程序雖部分運用現代之傳真科技，然由前述調查過程
          觀之，並無瑕疵可言，自不得單純以傳真機之使用即認為本件調查程序不
          合法；另抽樣調查本係對龐大的資料所進行之調查方法，抽樣調查之標的
          佔全部資料之比例自然不會高，此係其本質使然；又查原告抽查之對象中
          有吉福特國際有限公司交易金額一九、九○○元及力昌興業股份有限公司
          交易金額一八、○○○元，並非只針對個人調查，又所調查之交易金額亦
          有吳苑菲者達三萬元，顯見亦非專對小額交易予以抽查。另查稽徵機關本
          件所採取之方法及手段係達成行政目的所必要且難謂有何損害，且亦查無
          所謂造成之損害與欲達成之行政目的之利益顯失均衡之情形，是本件行政
          程序並無不符比例原則之情形。另抽樣受詢問人蔡尚達（吉福特國際有限
          公司）回函除載明「查無此發票」外，對問題：「銷貨商號對於電匯款有
          無開立統一發票？」答稱：無。可見上開答案係經其詳查後而為，其加註
          係表明受詢問人經過查證，益顯可採；至受詢問人洪美蘭對於上開問題亦
          答稱：無，其加註「因時間已久，已不確定。」僅其證述較不明確而已；
          力昌興業股份有限公司亦同樣對同一問題答稱：無，至其後加註：「開收
          據（口香堂）」字樣，配合該問卷前一問題該公司答稱：該次交易係向「
          玉珍齋」購買商品觀之，益證原告未依開立發票。原告若認上開回復不實
          ，自可提出所開立之發票等反證加以推翻，乃其未能予舉證證明業已開立
          發票，空言否認上開調查結果之真正，委無可取。
    （八）準此，原告所述俱無理由，原處分機關依郵局及金融機構所提供之相關帳
          戶匯款、劃撥交易金額，調查勾稽查得系爭漏開統一發票銷售額，並參酌
          原告未能提出相關帳證，亦未能舉證證明上開款項係屬其他原因而存入等
          情，而首揭規定補徵營業稅，於法並無違誤。
四、綜上所述，本件原處分（重核復查決定）關於營業稅本稅部分並無違誤，訴願決
    定予以維持亦無不合，原告訴請撤銷均無理由，應予駁回。本件事證已臻明確，
    兩造其餘陳述及舉證，不影響本件之判斷，爰不一一論列。
據上論結，本件原告之訴為無理由，依行政訴訟法第一百九十五條第一項後段、第九
十八條第三項前段，判決如主文。
中　　華　　民　　國　　九十三　　　年　　　十二　　　月　　　九　　　　日
                 臺 中 高 等 行 政 法 院   第 二 庭
                                審 判 長 法  官　王　茂　修
                                         法  官　王　德　麟
                                         法  官　許　金　釵
右正本證明與原本無異。
如不服本判決，應於判決送達後二十日內向本院提出上訴書狀，其未表明上訴理由者
，應於提起上訴後二十日內向本院提出上訴理由書（須依對造人數附具繕本）；如於
本判決宣示或公告後送達前提起上訴者，應於判決送達後二十日內補提上訴理由書（
須附繕本）。未表明上訴理由者，逕以裁定駁回。
提起上訴應預繳送達用雙掛號郵票三九○元（三十四元及五元郵票各十份)。
中　　華　　民　　國　　九十三　　　年　　　十二　　　月　　　九　　　　日
　　　　　　　　　　　　　　　　　　 法院書記官　孫  庠  熙
